臺灣臺中地方法院刑事判決
111年度金訴字第342號
公  訴  人  臺灣臺中地方檢察署檢察官
被      告  紀鋐霖


上列被告因詐欺等案件，經檢察官提起公訴（111年度偵緝字第5
8號），本院判決如下：
    主    文
紀鋐霖犯三人以上共同詐欺取財罪，處有期徒刑壹年肆月。
    犯罪事實
一、紀鋐霖於民國110年5月底加入某真實姓名年籍不詳、名為「
    饒成」之人、蔡邵隆及其他真實姓名年籍不詳之成年人所組
    成以實施詐術為手段，具有持續性、牟利性之有結構性詐欺
    犯罪組織（下稱本案詐欺集團，紀鋐霖參與犯罪組織部分，
    業先經臺灣南投地方檢察署以110年度偵字第5175號案件提
    起公訴，由臺灣南投地方法院以111年度審原訴字第7號案件
    審理中，不另為不受理之諭知，詳後敘述），負責擔任車手
    領取贓款，並與「饒成」及本案詐欺集團其他不詳成員共同
    意圖為自己不法之所有，基於3人以上共同詐欺取財、隱匿
    詐欺所得去向及所在之犯意聯絡，先由本案詐欺集團不詳成
    員於110年6月1日8時許，撥打電話予洪梅香，佯稱其子楊彥
    德與友人「楊宗傑」共同涉及毒品交易案件而須賠償款項云
    云，致洪梅香陷於錯誤，遂於同日某時許，前往臺中市○區○
    ○路0○000號之國泰世華商業銀行（下稱國泰世華商銀）南屯
    分行，以其所有之國泰世華商銀帳戶臨櫃提領現金新臺幣（
    下同）30萬元後，再於同日10時50分許，依詐欺集團成員指
    示前往臺中市○○區○○路0段000號之大墩國小門口，將領得30
    萬元置於牛皮紙袋內，並放置於草叢堆內，嗣紀鋐霖即依「
    饒成」之指示，於同日10時57分許，搭乘車牌號碼000-0000
    號營業用小客車抵達上址，取走草叢堆內之30萬現金，再搭
    乘由不知情之林汶泮所駕駛車牌號碼000-0000號營業用小客
    車，前往臺中市○○區○○路000號之麥當勞速食店，並將30萬
    元現金置於上開速食店內之廁所，隨即離開現場，再由本案
    詐欺集團不詳成員取走贓款，藉此製造金流斷點，隱匿上開
    詐欺取財犯罪不法所得之去向及所在。嗣經洪梅香發覺受騙
    ，報警處理而循線查獲上情。
二、案經洪梅香訴由臺中市政府警察局第四分局報請臺灣臺中地
    方檢察署檢察官偵查起訴。
    理    由
一、程序部分：
  ㈠被告以外之人於審判外之陳述，雖不符刑事訴訟法第159條之
    1至第159條之4之規定，然經當事人於審判程序同意作為證
    據，法院審酌該言詞陳述作成時之情況，認為適當者，亦得
    為證據，刑事訴訟法第159條之5第1項定有明文。查，本案
    判決以下所引用被告紀鋐霖以外之人於審判外之陳述，檢察
    官及被告於準備程序及本院審理時均同意作為證據（見本院
    卷第46頁），且本院審酌該等證據之取得過程並無瑕疵，以
    之作為證據係屬適當，認均有證據能力。
　㈡至卷內所存經本院引用為證據之非供述證據部分，與本件待
    證事實間均具有關聯性，且無證據證明係公務員違背法定程
    序所取得，是依刑事訴訟法第158條之4之反面解釋，自有證
    據能力。
二、認定犯罪事實所憑之證據及理由：
    訊據被告對前開犯罪事實於偵查、本院審理時均坦承不諱（
    見偵緝卷第48頁、本院卷第48、49頁），核與證人即告訴人
    洪梅香於警詢、偵訊中指訴（見偵卷第19至25頁、偵緝卷第
    69至70頁）、證人即計程車司機林汶泮於警詢中陳述（見偵
    卷第27至28頁）情節大致相符，並有通聯調閱查詢單（見偵
    卷第41至56頁）、臺中市政府警察局第四分局黎明派出所案
    件照片黏貼紀錄表（見偵卷第57至61、91至95頁）、臺中市
    政府警察局刑案照片4張（見偵卷第63頁）、臺中市政府警
    察局刑案現場照片31張（見偵卷第65至89頁）在卷可稽，足
    認被告任意性自白與事實相符，堪以認定。故本件事證明確
    ，應依法論科。
三、論罪科刑：
  ㈠按刑法第339條之4第1項第2款之立法理由為多人共同行使詐
    術手段，易使被害人陷於錯誤，其主觀惡性較單一個人行使
    詐術為重，有加重處罰之必要，爰仿照本法第222條第1項第
    1款之立法例，將「三人以上共同犯之」列為第2款之加重處
    罰事由，本款所謂「三人以上共同犯之」，不限於實施共同
    正犯，尚包含同謀共同正犯（詳見刑法第339條之4第1項第2
    款立法理由）。查，被告加入本案詐欺集團，負責依指示拿
    取被害人遭詐欺陷於錯誤後，放置特定地點之贓款，本案詐
    欺集團除被告外，另有「饒成」及蔡邵隆，此據被告自承在
    卷（見本院卷第48頁）；再依本案詐欺集團成員係撥打電話
    向告訴人施用詐術，致告訴人陷於錯誤，依指示將款項置放
    特定地點，另指派車手拿取贓款，再將贓款置放特定地點，
    另由其他車手取走，乃透過車手層層轉交上手，最終繳回主
    持、操縱、指揮本案詐欺集團之不詳成員，可見組織縝密，
    分工精細，自須投入相當之成本、時間，非為立即實施犯罪
    而隨意組成，足認本案詐欺集團，屬3人以上，以實施詐術
    為手段，所組成具有持續性及牟利性之有結構性組織，是本
    案共犯詐欺取財之人數自在3人以上，先堪認定。次按3人以
    上共同犯刑法第339條詐欺罪者，構成刑法第339條之4第1項
    之加重詐欺取財罪，該條項為法定刑1年以上7年以下有期徒
    刑之罪，屬洗錢防制法第3條第1款所規定之特定犯罪。復按
    修正後洗錢防制法規定，倘行為人意圖掩飾或隱匿特定犯罪
    所得來源，而將特定犯罪所得直接消費處分，甚或交予其他
    共同正犯，或由共同正犯以虛假交易外觀掩飾不法金流移動
    ，即難認單純犯罪後處分贓物之行為，應仍構成洗錢防制法
    第2條第1或2款之洗錢行為（最高法院108年度台上字第1744
    號、108年度台上字第3086號判決要旨參照）。查，被告加
    入本案詐欺集團，擔任車手之工作，本案詐欺集團其他不詳
    成員對告訴人實行詐術，於告訴人陷於錯誤並將現金置於指
    定地點後，被告依「饒成」之指示前往拿取，再將取得之現
    金放置於「饒成」指示之地點，再由其他不詳成員取走，藉
    此製造金流斷點，隱匿上開詐欺取財犯罪不法所得之去向及
    所在，是核被告所為，係犯刑法第339條之4第1項第2款三人
    以上共同詐欺取財罪及洗錢防制法第14條第1項一般洗錢罪
    。
  ㈡按共同正犯之成立，只須具有犯意之聯絡與行為之分擔，既
    不問犯罪動機起於何人，亦不必每一階段犯行，均經參與，
    且意思之聯絡不限於事前有協議，即僅於行為當時有共同犯
    意之聯絡者，亦屬之。其表示之方法，亦不以明示通謀為必
    要，即相互間有默示之合致，亦無不可。而共同實施犯罪行
    為之人，在合同意思範圍以內，各自分擔犯罪行為之一部，
    相互利用他人之行為，以達其犯罪目的者，即應對全部所發
    生之結果，共同負責，是共同正犯在犯意聯絡範圍內之行為
    ，應同負全部責任（最高法院34年上字第862號、73年台上
    字第2364號、28年上字第3110號判例要旨參照）。本案被告
    與「饒成」及其他本案詐欺集團不詳成員間，各自分擔實施
    部分犯罪行為，依上開說明，彼此間具有犯意聯絡及行為分
    擔，應論以共同正犯。
  ㈢被告所為三人以上共同犯詐欺取財、一般洗錢罪等行為間，
    客觀行為具有局布之同一性、著手實行階段並無明顯區隔，
    且主觀上均係以取得他人受騙財產為最終目的，依一般社會
    通念，應評價為法律概念之一行為，方符刑罰公平原則，是
    以被告就所犯三人以上共同詐欺取財罪及一般洗錢罪應屬想
    像競合犯，依刑法第55條之規定，從一重之三人以上共同犯
    詐欺取財罪處斷。
  ㈣復按洗錢防制法第16條第2項規定「犯前二條之罪，在偵查或
    審判中自白者，減輕其刑」，被告對於一般洗錢犯行，於偵
    查及審理時均坦承不諱，原應依上開規定減輕其刑，惟被告
    本案所為係從一重之刑法加重詐欺取財罪處斷，該重罪並無
    法定減刑事由，參照最高法院108年度台上大字第3563號裁
    定法理，無從再適用上開條項規定減刑，上開想像競合所犯
    輕罪之減刑事由，僅在具體形成宣告刑時，一併審酌。
  ㈤爰以行為人之責任為基礎，審酌被告正值青壯年，竟不思合
    法途徑賺取錢財，明知詐欺犯罪在我國橫行多年，社會上屢
    見大量被害人遭各式詐欺手法騙取金錢，僅因伊一時缺錢花
    用，竟率爾依「饒成」之指示擔任本案車手之工作，造成告
    訴人受騙損失前揭財物，並利用共犯間輾轉交付騙得現金之
    方式，製造金流斷點，藉此掩飾及隱匿本案詐欺所得去向與
    所在，以逃避國家追訴處罰，嚴重影響人與人間之信賴，並
    破壞社會治安，所為應予非難，另審酌被告犯後坦承犯行，
    態度良好，並考量被告本案犯行參與及分工程度，與負責策
    畫或直接對告訴人施用詐術之成員輕重有別，且慮及被告就
    所犯一般洗錢罪，業於偵、審自白，減輕其刑之規定，兼衡
    其素行、告訴人遭詐欺所受損害，暨被告與本案審理時自陳
    國中畢業、未婚、在茶園工作、月收入為2萬4000元（見本
    院卷第49頁）等一切情狀，量處如主文所示之刑。
四、沒收：按犯罪所得，屬於犯罪行為人者，沒收之；於全部或
    一部不能沒收或不宜執行沒收時，追徵其價額，刑法第38條
    之1第1 項前段、第3項分別定有明文。次按「任何人都不得
    保有犯罪所得」為普世基本法律原則，犯罪所得之沒收、追
    繳或追徵，在於剝奪犯罪行為人之實際犯罪所得（原物或其
    替代價值利益），使其不能坐享犯罪之成果，以杜絕犯罪誘
    因，可謂對抗、防止經濟、貪瀆犯罪之重要刑事措施，性質
    上屬類似不當得利之衡平措施，著重所受利得之剝奪。然苟
    無犯罪所得，自不生利得剝奪之問題，固不待言，至二人以
    上共同犯罪，關於犯罪所得之沒收、追繳或追徵，應就各人
    所分得者為之。又所謂各人「所分得」，係指各人「對犯罪
    所得有事實上之處分權限」，法院應視具體個案之實際情形
    而為認定；倘若共同正犯各成員內部間，對於不法利得分配
    明確時，固應依各人實際分配所得沒收。至於共同正犯各成
    員有無犯罪所得、所得數額，係關於沒收、追繳或追徵標的
    犯罪所得範圍之認定，固非屬犯罪事實有無之認定，並不適
    用「嚴格證明法則」，無須證明至毫無合理懷疑之確信程度
    ，應由事實審法院綜合卷證資料，依自由證明程序釋明其合
    理之依據以認定之（最高法院104年度台上字第3937號判決
    意旨參照）。查，被告於偵訊中及本院審理時均供稱：「饒
    成」說要給伊錢，但伊後來沒有取得報酬，將自草叢取得之
    30萬元放置於速食店內之廁所後，即離開現場等語（見偵緝
    卷第47頁、本院卷第48頁），則無證據足認被告因本案獲得
    任何犯罪所得，自不生利得剝奪之問題，爰不予宣告沒收或
    追徵。
五、不另為不受理之諭知：
  ㈠公訴意旨另略以：被告於110年5月底加入本案詐欺集團，並
    負責擔任車手領取贓款。因認被告尚涉犯組織犯罪防制條例
    第3條第1項後段之參與犯罪組織罪嫌等語。
  ㈡按同一案件繫屬於有管轄權之數法院者，由繫屬在先之法院
    審判之。又案件依刑事訴訟法第8條之規定不得為審判者，
    應諭知不受理判決，刑事訴訟法第8條前段、第303條第7款
    分別定有明文。復按行為人於參與詐欺犯罪組織之行為繼續
    中，先後多次為加重詐欺之行為，因參與犯罪組織與其後之
    多次加重詐欺之行為皆有所重合，然因行為人僅為一餐語犯
    罪組織行為，侵害一社會法益，屬單純一罪，應僅就「該案
    中」與參與犯罪組織時間較為密切之首次加重詐欺犯行，論
    以參與犯罪組織罪及加重詐欺罪之想像競合犯，其他之加重
    詐欺犯行，祉需單獨論罪科刑即可，無需再另論以參與犯罪
    組織罪，以避免重複評價。是行為人參與同一詐欺集團之多
    次加重詐欺行為，因部分犯行發覺在後或偵查階段之先後不
    同，肇致起訴後分由不同之法官審理，為使法院審理範圍明
    確、便於事實認定，應以數案中「最先繫屬於法院之案件」
    為準，以「該案中」之「首次」加重詐欺犯行參與犯罪組織
    罪論以想像競合。縱該首次犯行非屬事實上之首次，亦因參
    與犯罪組織之繼續行為，已為該案中之首次犯行所包攝，該
    參與犯罪組織行為之評價已獲滿足，自不再重複於他次詐欺
    犯行中再次論罪，俾免於過度評價及悖於一事不再理原則。
    至「另案」起訴之他次加重詐欺犯行，縱屬事實上之首次犯
    行，仍需單獨論以加重詐欺罪，以彰顯刑法對不同被害人財
    產保護之完整性，避免評價不足（最高法院109年度台上字
    第3945號判決意旨參照）。從而，被告參與本案詐欺集團犯
    罪組織之行為，應與其所犯各次加重詐欺犯行「最先繫屬之
    案件中之首次」論以想像競合，合先敘明。
  ㈢經查，被告前因參與本案詐欺集團而對林文欽為加重詐欺取
    財、一般洗錢犯行，因而涉犯刑法第339條之4第1項第2款三
    人以上共同詐欺取財、洗錢防制法第14條第1項一般洗錢罪
    嫌，業經臺灣南投地方檢察署以110年度偵字第5175號案件
    提起公訴，早於111年3月3日已繫屬於臺灣南投地方法院，
    有臺灣高等法院被告前案紀錄表及該案起訴書在卷可稽（見
    本院卷第19、25至29頁），而本案係於111年3月7日才繫屬
    於本院，此有該屬移審函上院收案戳章1枚在卷可參（見本
    院卷第7頁），是本案本院既繫屬在後，依前開規定及說明
    ，檢察官不得再就被告參與犯罪組織部分在同一法院重行起
    訴，本應為不受理之判決，然因此部分與被告所犯前開有罪
    部分，具有想像競合之裁判上一罪關係，爰不另為不受理之
    諭知。
據上論斷，應依刑事訴訟法第299條第1項前段，洗錢防制法第14
條第1項、第16條第2項，刑法第11條、第28條、第339條之4第1
項第2款、第55條，刑法施行法第1條之1第1項，判決如主文。
本案經檢察官陳旻源提起公訴，檢察官林岳賢到庭執行職務。
中　　華　　民　　國　　111 　年　　4 　　月　　26　　日
　　　　　　　　刑事第八庭  審判長法  官  高思大
　　　　　　　　　　　　　　　　　法  官  王靖茹
　　　　　　　　　　　　　　　　　法　官  陳鈴香
以上正本證明與原本無異。
如不服本判決應於收受送達後20日內向本院提出上訴書狀，並應
敘述具體理由；其未敘述上訴之理由者，應於上訴期間屆滿後20
日內向本院補提理由書（均須按他造當事人之人數附繕本），「
切勿逕送上級法院」。
告訴人或被害人如不服判決，應備理由具狀向檢察官請求上訴，
上訴期間之計算，以檢察官收受判決正本之日起算。
　　　　　　　　　　　　　　　　　書記官  陳科維
中　　華　　民　　國　　111 　年　　4 　　月　　27　　日
附錄論罪科刑法條：
洗錢防制法第2條
本法所稱洗錢，指下列行為：
一、意圖掩飾或隱匿特定犯罪所得來源，或使他人逃避刑事追訴
    ，而移轉或變更特定犯罪所得。
二、掩飾或隱匿特定犯罪所得之本質、來源、去向、所在、所有
    權、處分權或其他權益者。
三、收受、持有或使用他人之特定犯罪所得。
洗錢防制法第14條
有第二條各款所列洗錢行為者，處7年以下有期徒刑，併科新臺
幣5百萬元以下罰金。
前項之未遂犯罰之。
前二項情形，不得科以超過其特定犯罪所定最重本刑之刑。
中華民國刑法第339條之4
犯第339條詐欺罪而有下列情形之一者，處1年以上7年以下有期
徒刑，得併科1百萬元以下罰金：
一、冒用政府機關或公務員名義犯之。
二、三人以上共同犯之。
三、以廣播電視、電子通訊、網際網路或其他媒體等傳播工具，
    對公眾散布而犯之。
前項之未遂犯罰之。